【裁判字號】    95,訴,95
【裁判日期】    950630
【裁判案由】    偽造文書
【裁判全文】
臺灣士林地方法院刑事判決                95年度訴字第95號
公  訴  人  臺灣士林地方法院檢察署檢察官
被      告  甲○○
選任辯護人  林良財律師
            游香瑩律師
上列被告因偽造文書案件，經檢察官提起公訴（94年度偵字第10
134號），本院判決如下：
    主  文
甲○○共同行使偽造公文書，足以生損害於公眾及他人，處有期
徒刑壹年貳月。
如附表所示之印章、印文均沒收。
    事  實
一、甲○○（原名辛寶林）為臺北縣永和市○○路○ 段72巷4 號
    2 樓鉅富國際有限公司（下稱鉅富公司）之負責人，以代為
    申請外籍勞工為業務。明知丙○○（已另由臺灣板橋地方法
    院以92年度訴字第1874號判決處有期徒刑2 年，緩刑5 年確
    定）以收取新臺幣（下同）25,000元為代價，所提供之「雇
    主申請聘僱家庭外籍監護工專用診斷證明書」（含「巴氏量
    表」）均屬偽造，竟於民國91年5 月18日，因客戶乙○○（
    業經臺灣士林地方法院檢察署檢察官另為緩起訴處分）前來
    委託代辦申請外籍看護工事宜，並告知其為父親金國華申請
    上開診斷證明書及巴氏量表時遭遇困難，甲○○為使乙○○
    順利取得聘僱外籍監護工之核准，以從中賺取仲介費用，遂
    告知乙○○其公司有代為取得診斷證明書之服務，經乙○○
    同意將該部分事宜亦一併委託鉅富公司代辦後，甲○○即與
    丙○○、乙○○共同基於行使偽造公文書之犯意聯絡，由乙○○將其父金國華之健保卡、身分證影本交付予甲○○，甲○○再將上開證件交付予丙○○，由丙○○另行委託真實姓
    名年籍不詳綽號「小鄭」之成年男子，在不詳時、地，偽刻
    如附表所示之臺北市立忠孝醫院（下稱忠孝醫院）醫師職章
    、職員章、醫院大印等印章，並蓋印於如附表所示之診斷證
    明書及所附巴氏量表、各項病症及病情附表上，而偽造如附
    表所示忠孝醫院名義之雇主申請聘僱家庭外籍監護工專用診
    斷證明書及巴氏量表、各項病症及病情附表等公文書，丙○○取得上開偽造之公文書後，即交由甲○○，並取得25,000
    元之報酬。甲○○並於91年7 月10日持上開偽造之公文書，
    代乙○○向勞委會提出聘僱外籍監護工之申請而行使，足生
    損害於各該醫生、職員與忠孝醫院對診斷證明書及巴氏量表
    核發之正確性，及勞委會對外籍監護工管理之正確性。
二、案經臺灣士林地方法院檢察署檢察官自動檢舉偵查起訴。
    理  由
壹、程序部分：
    按不起訴處分已確定者，非有刑事訴訟法第420 條第1 項第
    1 款、第2 款、第4 款或第5 款所定得為再審原因之情形或
    發現新事實或新證據者，不得對同一案件再行起訴，固為該
    法第260 條所明定。惟該法條所稱之同一案件，係指同一訴
    訟物體，即被告與犯罪事實均屬相同者而言，亦即係指事實
    上同一之案件，而不包括法律上同一案件在內；則裁判上一
    罪案件之一部分，經檢察官以行為不罰為不起訴處分者，即
    與其他部分不生裁判上一罪關係，自非刑事訴訟法第260 條
    所稱之同一案件，檢察官就未經不起訴處分之其他部分，仍
    得再行起訴，並不受上開法條之限制（最高法院93年度台上
    字第6053號判決意旨參照）。是被告之選任辯護人雖提出臺
    灣板橋地方法院檢察署檢察官92年度偵字第12000 號被告甲○○之不起訴處分書1 件（見本院卷第19頁），並辯稱公訴
    人就本案之同一案件應不得再行起訴云云，然觀諸該不起訴
    處分書所論涉之犯罪事實，與本件犯罪事實並不相同，揆諸
    前揭說明，自非刑事訴訟法第260 條所稱之同一案件，公訴
    人就本案犯罪事實提起公訴，並無不合，辯護人所為辯解，
    容有誤會，先予敘明。
貳、實體部分：
一、訊據被告甲○○固坦承支付丙○○25,000元，作為取得前述
    忠孝醫院診斷證明書代價，及持該偽造之公文書代乙○○向
    勞委會提出聘僱外籍監護工之申請，惟矢口否認有共同偽造
    文書並持以行使之犯行，辯稱：其係因丙○○自稱認識各大
    醫院醫生，知道哪些醫生標準較寬鬆，始會委託丙○○帶病
    患至醫院檢查以取得診斷證明書，其不知丙○○所交付之忠
    孝醫院診斷證明書及巴氏量表為偽造云云。經查：
  (一)被告為鉅富公司之負責人，以代為申請外籍勞工為業務，於
    91年5 月18日，接受客戶乙○○之委託，代為申請外籍看護
    工，並告知乙○○其公司有代為取得診斷證明書及巴氏量表
    之服務，經乙○○同意將該部分事務一併委託鉅富公司代辦
    後，被告即以25,000元之代價，另委託丙○○負責處理該項
    業務，數週後，丙○○在未實際帶同乙○○之父親金國華就
    醫之情況下，即將如附表所示之忠孝醫院雇主申請聘僱家庭
    外籍監護工專用診斷證明書及巴氏量表交付予被告，並由被
    告於91年7 月10日持上開文書，代乙○○向勞委會提出聘僱
    外籍監護工之申請，惟上開忠孝醫院診斷證明書及巴氏量表
    實際上均屬偽造等情，除據被告坦承不諱外，復經證人乙○○、丙○○於本院證述綦詳，並有委任招募契約書（見93年
    度偵字第9158號偵查卷第11-14 頁）、委任契約書（同上卷
    第15-17 頁）、行政院勞工委員會93年5 月26日勞職外字第
    0930203445號函（見同上卷第21頁）、雇主聘僱外籍勞工申
    請表（見同上卷第28頁）、忠孝醫院雇主申請聘僱家庭外籍
    監護工專用診斷證明書及巴氏量表（見同上卷第29-31 頁）
    、臺北市立忠孝醫院93年1 月20日北市忠醫歷字第09360060
    600 號函（見同上卷第27頁）各1 份在卷可稽，上開事實自
    堪予認定。
  (二)再查，被告係自90年底左右開始與丙○○合作，由丙○○負
    責招攬客戶及代為取得醫院診斷證明書，而兩造間關於報酬
    之給付方式，業據證人丙○○於本院審理時結證稱：「在還
    沒認識小鄭前，我告訴甲○○我仲介的案子1 件收3 萬元，
    如果加診斷證明書1 件多收5,000 到10,000元，這個標準是
    我自己衡量的；也有談妥如果是公司的案子要我帶去開診斷
    證明書，1 件2 萬元，這個金額也是我自己斟酌，並且與甲○○說好，因為我可能要跑好幾次醫院才會成功，但是都沒
    有成功過。後來我認識小鄭後我就以24,000元向小鄭買診斷
    證明書，並且跟甲○○重新約定付費方式，我自己仲介的案
    子收費標準沒有變更，但是公司的案件變為25,000元，因為
    我要花24,000元去買。」等語（見本院卷第120 、121 頁）
    ，且證人丙○○並證稱：「（失敗的案子你如何處理？）我
    有告訴甲○○沒成功，請客戶自己想辦法，認識小鄭後就會
    百分之百成功，失敗的案子就拿不到錢。」（見本院卷第
    121 頁），是依前開證詞可知，丙○○就甲○○單純委託其
    代為取得診斷證明書部分，最初因尚未結識「小鄭」，而係
    實際帶同病患至醫院就診，故約定每件代價為20,000元，然
    丙○○以此法從未成功取得診斷證明書，故亦未實際取得上
    開約定報酬；而自結識「小鄭」，因得以24,000元之代價取
    得偽造之診斷證明書，故與被告重新議定計價方式為每件
    25,000元，且自此之後每次皆能順利取得偽造之診斷證明書
    交付予被告，則以上開報酬金計算方式之調整，及調整前後
    能否取得診斷證明書之變化觀之，被告顯應知悉其以25,000
    元代價取得之診斷證明書係屬非法偽造，否則為何以20,000
    元之代價從未能取得，調整為25,000元之後即每件必成？至
    被告雖辯稱係因丙○○自稱認識許多醫生，知道哪些醫生標
    準較寬鬆，其始會委託丙○○處理該項業務云云，而證人丙○○亦為相同證述，然衡諸現今社會資訊流通快速，若僅係
    某些醫生單純開立診斷證明書之標準較寬鬆，並無涉及任何
    不法情事，一般人稍加打聽或嘗試即可知悉，更何況被告為
    外勞仲介業者，對此類資訊應更為熟悉，何需以25,000 元
    之高價（占乙○○所繳納仲介費用30000 元之5/6） 委託丙○○代為處理？顯然其對於丙○○以25,000元高價提供之診
    斷證明書及巴氏量表均屬偽造乙節，應有所認知甚明，被告
    前開辯解，洵無足採。
  (三)被告雖又辯稱乙○○先前亦曾以照顧金國華為由申請外籍監
    護工獲准，故其認為本件應符合資格，不知丙○○所提供之
    診斷證明書及巴氏量表竟為偽造云云，然查，證人乙○○業
    於偵查中結證稱：「（你其實知道你爸之病情不符合勞委會
    規定申請外勞之資格？）是。」、「（那辛小姐也知道你爸
    不符資格？）是。因為我們自己曾經先帶我爸去醫院申請，
    但申請不出來云云。」等語（見93年度偵字第9158號偵查卷
    第46頁），且於本院審理時亦證稱：「（提示93年度偵字第
    9158號偵查卷第46頁筆錄，你說你曾經帶你父親去醫院申請
    但是申請不出來是何意？）我沒有正式申請，只是口頭詢問
    醫生能否開診斷證明書，醫生說要申請時再帶來詳細檢查，
    所以我認為可能申請不下來。」、「（是否有告訴甲○○你
    父親其實不符合申請外勞的資格？）我是告訴甲○○我帶父
    親去看醫生的情形。」（見本院卷第111 、107 頁），是姑
    不論乙○○係明確得知金國華不符合申請外籍看護工之資格
    ，抑或係因醫生囑其另帶金國華作詳細檢查而認遭受刁難，
    其確曾向被告表達「無法順利取得診斷證明書」之意，應無
    疑義，也正因如此，被告及乙○○始有以25,000元之代價取
    得偽造診斷證明書及巴氏量表之動機及必要。至乙○○雖曾
    於88年間以金國華為被看護者而申請外籍看護工獲准，有行
    政院勞工委員會95年4 月26日勞職外字第0950018341號函在
    卷可憑（見本院卷第38頁），然金國華之身體狀況於88年間
    符合申請外籍看護工之標準，不代表其於91年亦必然符合，
    此為至明之理，毋待多言，且乙○○亦曾向被告表示無法順
    利取得診斷證明書之意，已如前述，自不得僅以88年間乙○○曾為金國華申請外籍看護工獲准，即認被告並無共同偽造
    診斷證明書及巴氏量表之主觀犯意。
  (四)況查，丙○○交付予被告之忠孝醫院診斷證明書記載金國華
    患有「缺氧性心臟病、巴金氏症」，此有該院雇主申請聘僱
    家庭外籍監護工專用診斷證明書及巴氏量表各1 件在卷可稽
    （見93年度偵字第9158號偵查卷第29-31 頁），惟實際上金
    國華並無上開2 種疾病，且被告曾至乙○○家中見過金國華
    ，並與金國華說過1 、2 句話等情，亦據證人乙○○到庭證
    述明確（見本院卷第108 頁），且被告於偵查中自承：「（
    他爸爸有老年癡呆？）他爸全身關節有很多問題，行動不便
    ，有高血壓、心臟病。」、「（沒回答上面問題？）我不知
    道，我比較清楚的是他有心臟病、高血壓、關節方面疾病。
    」（見93年度偵字第9158號偵查卷第52頁），顯見被告對於
    乙○○之父金國華並未罹患忠孝醫院診斷證明書所載之巴金
    氏症，應知之甚明，其就上開診斷證明書及巴氏量表均屬偽
    造乙節，自難諉為不知；且被告自承曾向乙○○收取金國華
    之健保卡轉交丙○○，其後丙○○係將健保卡及診斷證明書
    、巴氏量表等一併交還被告等語（見本院卷第113 頁），更
    足見被告亦知悉丙○○並未實際帶同金國華至醫院看診，否
    則金國華之健保卡於就診當日自行攜帶即可，何需事前提出
    ，且未於就診完畢直接由金國華帶回，卻與診斷證明書及巴
    氏量表一併交還予被告？被告辯稱其不知丙○○所交付之忠
    孝醫院診斷證明書及巴氏量表為偽造云云，顯不足採信。
  (五)綜上所述，被告明知丙○○以25,000元為代價所提供之診斷
    證明書及巴氏量表均屬偽造，竟因客戶乙○○告知申請上開
    診斷證明書時遭遇困難，而以25,000元之代價委由丙○○提
    供如附表所示偽造之診斷證明書及巴氏量表，並持向勞委會
    提出聘僱外籍監護工之申請而行使，足生損害於各該醫生、
    職員與忠孝醫院對診斷證明書及巴氏量表核發之正確性，及
    勞委會對外籍監護工管理之正確性，本件犯罪事證明確，被
    告犯行洵堪認定，應依法論科。
二、查臺北市立忠孝醫院為公立醫院，該院所屬醫師屬刑法上之
    公務員，則其醫師對於病患診斷結果，表示判斷意見，而作
    成之文書，應屬公文書。核被告所為，係犯刑法第216 條、
    第211 條之行使偽造公文書罪。其偽造臺北市立忠孝醫院之
    公印及公印文，及偽造如附表所示柯景塘醫師、胡煒明等人
    之印章及印文，乃偽造公文書之部分行為；又其偽造公文書
    後進而行使，偽造之低度行為應為行使之高度行為所吸收，
    均不另論罪。被告與丙○○、乙○○、綽號「小鄭」之成年
    男子間，有犯意聯絡及行為分擔，為共同正犯。爰審酌被告
    為賺取仲介報酬，不惜以共同偽造並行使公立醫院診斷證明
    書之方式，達其目的，影響忠孝醫院對診斷證明書及巴氏量
    表核發之正確性及勞委會對外籍監護工管理之正確性，且犯
    後飾詞狡辯，毫無悔悟之心，及其犯罪之動機、手段、所分
    擔之犯行，並其素行、智識程度、生活狀況等一切情狀，量
    處如主文所示之刑。如附表所示之印章，雖均未扣案，惟並
    無證據證明業已滅失；又如附表所示診斷證明書、巴氏量表
    上偽造之印文，不問屬於犯人與否，均應併依刑法第219 條
    規定宣告沒收。至如附表所示之偽造診斷證明書及巴氏量表
    ，雖係供被告犯罪所用之物，然業經被告向勞委會申請外籍
    監護工而行使，已非屬被告所有，自無庸為沒收之諭知，附
    此敘明。
五、據上論斷，應依刑事訴訟法第299 條第1 項前段，刑法第28
    條、第216條、第211 條、第219 條，判決如主文。
本案經檢察官陳銘鋒到庭執行職務
中    華    民    國    95    年    6     月    30    日
                  刑事第二庭審判長法  官  林清吉
                                  法  官  賴邦元
                                  法  官  馬傲霜
以上正本證明與原本無異。
如不服本判決，應於判決送達後10日內，向本院提出上訴狀。
                            書記官  陳玉瓊
中    華    民    國    95    年    6     月    30    日
附錄本判決論罪科刑依據之法條：
刑法第211條
  偽造、變造公文書，足以生損害於公眾或他人者，處1 年以上
  7年以下有期徒刑。
附  表
┌──────┬──────────┬────────┐
│名        稱│偽    造    內    容│偽造之印章及印文│
├──────┼──────────┼────────┤
│臺北市立忠孝│診斷證明書部分：    │診斷證明書部分：│
│醫院雇主申請│1.金國華於91年6 月24│1.臺北市立忠孝醫│
│聘僱家庭外籍│  日至忠孝醫院應診  │  院診斷證明書專│
│監護工專用診│2.病名：缺氧性心臟病│  用章（關防）印│
│斷證明書及巴│        、巴金氏症  │  章1個、印文1枚│
│氏量表      │3.治療經過及預後：  │  。            │
│            │  宜長期休養、需人長│2.醫師柯景塘印章│
│            │  期看護照顧        │  1 個、印文（代│
│            │巴氏量表部分：      │  號C301）6 枚。│
│            │勾選：              │3.胡煒明（診斷證│
│            │1. 進食：需別人幫忙 │  明書專用）印章│
│            │   穿脫輔具，或只會 │  1 個、印文1 枚│
│            │   用湯匙進食。     │  。            │
│            │2. 輪椅與床位間的移 │巴氏量表部分：  │
│            │   動：可自行從床上 │1.臺北市立忠孝醫│
│            │   坐起來，但移位時 │  院診斷證明書專│
│            │   仍須別人幫忙。   │  用章（騎縫章）│
│            │3. 個人衛生：需別人 │  印章1個、印文 │
│            │   幫忙。           │  1 枚。        │
│            │4. 上廁所：需幫忙保 │2.醫師柯景塘印文│
│            │   持姿勢的平衡，整 │  印文（代號C301│
│            │   理衣物或使用衛生 │  ）11枚。      │
│            │   紙。使用便盆者， │附表：各項病症及│
│            │   可自行取放便盆， │病情附表部分：  │
│            │   但須仰賴他人清理 │(1)醫師柯景塘印文│
│            │   。               │  印文（代號C301│
│            │5. 洗澡；需別人幫忙 │  行）2枚       │
│            │   。               │                │
│            │6. 行走於平地上：需 │                │
│            │   別人幫忙。       │                │
│            │7. 上下樓梯：無法上 │                │
│            │   下樓梯。         │                │
│            │8. 穿脫衣服：需別人 │                │
│            │   幫忙。           │                │
│            │9. 大便控制：偶爾失 │                │
│            │   禁（每週不超過1  │                │
│            │   次），或使用塞劑 │                │
│            │   時需人幫助。     │                │
│            │10. 小便控制：偶爾會│                │
│            │    尿失禁（每週不超│                │
│            │    過1 次），或尿急│                │
│            │    （無法等待便盆或│                │
│            │    無法即時趕到廁所│                │
│            │    ）或需別人幫忙處│                │
│            │    理。            │                │
│            │總分：25分          │                │
│            │附表：各項病症及病情│                │
│            │      附表          │                │
│            │1. 經醫師專業判斷評 │                │
│            │   估認定為罹患嚴重 │                │
│            │   慢性病或其他重大 │                │
│            │   惡疾，如有嚴重併 │                │
│            │   發症的高血壓，糖 │                │
│            │   尿病，心臟病或慢 │                │
│            │   性 肝、腎、肺疾，│                │
│            │   營養不良，複雜性 │                │
│            │   骨折等。         │                │
│            │2. 其他神經病變（含 │                │
│            │   中樞神經及周邊神 │                │
│            │   經病變）         │                │
└──────┴──────────┴────────┘


司法院資訊處製作；財團法人民間司法改革基金會備份。
